【裁判字號】    98,訴,613
【裁判日期】    980827
【裁判案由】    強盜
【裁判全文】
臺灣高雄地方法院刑事判決               98年度訴字第613號
公  訴  人  臺灣高雄地方法院檢察署檢察官
被      告  丁○○
選任辯護人  林弘明律師
上列被告因強盜案件，經檢察官提起公訴（98年度偵字第8695號）
，本院判決如下：
    主  文
丁○○無罪。
    理  由
一、公訴意旨略以：被告丁○○與年籍姓名不詳之男子，於民國
    98年3 月12日上午6 時15分許，駕駛車籍資料不詳之廂型車
    ，至高雄縣美濃鎮○○路○段54號（起訴書誤載為高雄市○○鎮○○路101 巷9 號）「金多利電子遊戲場」，共同意圖
    為自己不法之所有，基於強盜之犯意聯絡及行為分擔，由丁○○持足供兇器使用之長刀（約30公分長）1 把進入上該遊
    戲場，向店員甲○○亮出長刀並嚇稱：我要搶劫，將皮包交
    出來，若不給會傷害你等語，至使甲○○不能抗拒而依指示
    交出皮包（內有新台幣5000餘元），丁○○得手後，隨即搭
    乘上該廂型車離去。因認丁○○涉嫌刑法第330 條第1 項加
    重強盜罪嫌。
二、按犯罪事實應依證據認定之，無證據不得認定犯罪事實；不
    能證明被告犯罪者，應諭知無罪之判決，刑事訴訟法第154
    條第2項、同法第301條第1項前段分別定有明文。次按認定
    不利於被告之事實，須依積極證據，苟積極證據不足為不利
    於被告事實之認定時，即應為有利於被告之認定，更不必有
    何有利之證據；又事實之認定，應憑證據，如未能發現相當
    證據，或證據不足以證明，自不能以推測或擬制之方法，以
    為裁判基礎；而刑事訴訟法上所謂認定犯罪事實之積極證據
    ，係指適合於被告犯罪事實之認定之積極證據而言，雖不以
    直接證據為限，間接證據亦包括在內；然而無論直接或間接
    證據，其為訴訟上之證明，須達於通常一般之人均不致有所
    懷疑，而得確信其為真實之程度者，始得據為有罪之認定，
    倘其證明尚未達到此一程度，而有合理之懷疑存在時，致使
    無從形成有罪之確信，根據「罪證有疑，利於被告」之證據
    法則，即不得遽為不利被告之認定（最高法院30年上字第
    816號、29年上字第3105號、40年台上字第86號及76年台上
    字第4986號判例意旨參照）。
三、證據能力部分：
    按被告以外之人於審判外之言詞或書面陳述，除法律有規定
    者外，不得作為證據，刑事訴訟法第159條第1項定有明文，
    此即學理上所稱之「傳聞證據排除法則」，而依上開法律規
    定，傳聞證據原則上固無證據能力，但如法律別有規定者，
    即例外認有證據能力。又按被告以外之人於審判外之陳述，
    雖不符同法第159條之1至之4規定，惟經當事人於審判程序
    同意作為證據，法院審酌該言詞陳述或書面陳述作成時之情
    況，認為適當者，亦得為證據，同法第159之5第1項定有明
    文，是本判決下列所引用之證據，業經被告及其辯護人、檢
    察官於本院審理中同意作為證據（見本院卷第55、193 頁）
    ，本院審酌該等傳聞證據作成時之狀況，並無違法或不當等
    不宜作為證據之情形，依前開說明，均得作為證據。
四、公訴人認被告丁○○涉犯前揭罪嫌，無非以：證人甲○○於
    警詢、偵查中證述，及監視器翻拍照片等件，資為論據。訊
    據被告堅決否認有何加重強盜犯行，辯稱：其沒有作這件事
    ，當天其在早上6 時20分起床後，就去吃早餐、載乙○○騎
    機車去上班等語。經查：
（一）證人甲○○雖先於98年3 月12日中午11時55分至12時30分
      許，在旗山分局製作筆錄時，自6 張相片中，指認相片編
      號1 之被告為強盜伊財物之人（見警卷第12-15 頁），再
      於同日下午6 時5 分，於警察逮捕被告後，在旗山分局內
      ，當面指認被告係強盜之人（見警卷第16-18 頁），然查
      ：
１.   被害人甲○○係金多利電子遊戲場店員，其自98年3 月12
      日凌晨0 時起，即開始在該遊戲場內值班，該強盜之男子
      於同日6 時15分許進入遊戲場時，並沒有其他客人在場，
      因其當時恰好在廁所，該男子叫「小姐」時，其本以為對
      方是客人，還叫他等一下，其一直到走到門口接近該男子
      身旁時，該男子才動手搶其側背之皮包，其曾試圖抵抗，
      但該男子亮出外套左袖內長約30公分之刀鞘，並威脅「皮
      包若不給我，就要傷害你」等語後，即強拉其皮包得手逃
      逸，整個過程大約是在幾分鐘之內一情，業經證人甲○○
      於警詢、偵查、審理中證述甚明，是被害人在猝不及防之
      際，即遭該男子拉住其皮包，被害人在短時間且飽受驚嚇
      之情形下，是否得以看清並辨識歹徒面貌，已值存疑。
２.   參以證人甲○○於審理中證稱：該男子戴著一頂漁夫帽，
      帽沿壓低，其身高約較我高出半個頭，我只約到歹徒鼻子
      高等語，及參諸卷附之監視錄影翻拍照片，該男子確實戴
      有一頂寬邊帽沿之帽子，上半臉部幾乎被帽沿遮住等情（
      見警卷第37-43 頁），堪認證人甲○○於審理中陳稱：「
      （你在被搶過程中，有無看到搶你的人之眼睛？）沒有。
      」、「（有無看到他鼻子？）一點點。」、「（有看到他
      鼻頭？）有。」、「（鼻頭以上？）沒有。」、「（你依
      據何特徵指認本件被告就是搶你之人？）下巴很像。」、
      「（有無看清楚他是否在庭被告？）是，因他給我第一個
      感覺像原住民，很黑，所以我覺得應該是在庭被告。」、
      「（你有無看清楚那天到你店裡歹徒的臉？）沒有。不會
      看得很清楚，因我一時也嚇到。」、「（當時你有指認被
      告就是搶你之人？）我跟他說很像，因沒有戴帽子。」等
      語（見本院卷第108-112 頁），較諸其於偵查中肯定證稱
      ：有看清歹徒的長相等語，應較符合真實。是被害人憑藉
      對於歹徒下巴、鼻頭之印象、膚色，而指認被告即為當日
      強盜伊之人，其正確性實容有疑問，蓋臉部輪廓線條相仿
      者，並非罕見，而被害人對於歹徒眉眼等臉部重要部分特
      徵之印象，既付之闕如，對於被告臉部下半部是否與歹徒
      相同，亦無確信，要難以單憑被害人指稱被告下巴線條與
      該歹徒很像等語，即得確認被告係為當日強盜之人。又被
      告當庭以國語陳述「如果你不給我包包，我要傷害你」等
      語後，證人甲○○雖於審理中證稱：被告以國語陳述之口
      音像是那天行搶之人，惟其亦證稱：在警詢的指認過程中
      並沒有聽到被告講話聲音，是於相隔一段時間後，其對於
      其聲音、口音之記憶是否正確，亦非無疑，即難以遽採為
      不利被告之認定。
３.   我國現行刑事訴訟法，雖無關於指認犯罪嫌疑人程序之規
      定，然因指認結果恆對指認人造成新的知覺記憶，因此初
      次指認，仍須採取適當方式，以確保指認之正確性。是案
      發後之初次指認，無論係於司法警察（官）調查或檢察官
      偵查中所為，對案件偵查之方向甚或審判心證之形成，常
      有重大之影響，自當力求慎重無訛，故除被告或犯罪嫌疑
      人係社會（地區）知名人士、與指認人熟識之人、現行犯
      、準現行犯或具顯著特徵、曾與指認人長期且近距接觸或
      其他無誤認之虞者，得單獨供指認外，皆應依訴訟制度健
      全國家之例，以「真人列隊指認」方式為之，不宜由單獨
      一人，或僅提供單一照片或陳舊相片，以供指認，更不得
      予以任何暗示、誘導，否則其踐行之指認程序即非適法，
      依內政部警政署（下稱警政署）發布之「警察機關實施指
      認犯罪嫌疑人程序要領」（於90年8 月20日訂定發布，92
      年11月21 日 修正發布），明定司法警察、司法警察官於
      調查犯罪嫌疑人所為之指認，應遵守「於指認前應由指認
      人先陳述嫌疑人的特徵，不得有任何可能暗示、誘導之安
      排出現；必須告訴指認人，犯罪嫌疑人並不一定存在於被
      指認人之中；應採取選擇式之真人列隊指認，而非一對一
      、是非式的單一指認；其供選擇指認之數人在外形上不得
      有重大的差異；實施照片指認，不得以單一相片提供指認
      ，並避免提供老舊照片指認」等程序事項。法務部於93年
      6 月23日修正發布之「檢察機關辦理刑事訴訟案件應行注
      意事項」，其第九十九點「對於指認犯罪嫌疑人之方式」
      ，亦有相類似之規範，資為偵查中認有必要為指認時之參
      考。凡此指認程序之規範要領，旨在袪除指認過程可能發
      生之誤導情事，提高指認之正確性，以防制指認錯誤發生
      ，影響偵查或判決結果之正確性（最高法院97年度台上字
      第261 號判決參照）。本案第1 次照片指認之過程，依卷
      內警詢筆錄所示，雖有提示6 張指認照片予甲○○指認，
      惟依卷附之6 張指認照片觀之，其中僅有被告手持姓名、
      編號牌示，背後亦有身高量尺之檔案照片，而其餘5 人均
      為彩色而於辦公室背景所拍攝之一般相片（見警卷第15
      頁），其特徵已有明顯之差異，是否有暗示、誘導之虞，
      並非無疑。又警方於同日下午5 時許持檢察官核發之拘票
      將被告拘提到案時，亦未採真人列隊指認，而竟採一對一
      之單一當面指認，此經證人甲○○於審理中證述無訛，並
      有卷附之指認相片可稽（見同上卷第18頁），是被害人對
      原不認識之被告之印象，究係存在於指認程序之前，或在
      警局經提示被告照片，或當面請被害人指認所形成，被害
      人之知覺記憶是否已受污染，而是否仍具備可信賴性，實
      有疑慮，其上開指認過程，顯不符前開規定而有缺陷，要
      難以排除因此缺陷而使證人有先入為主印象之可能。
４.   又被害人縱立於證人地位而為指證及陳述，且其指證、陳
      述無瑕疵可指，仍不得作為有罪判決之唯一依據，應調查
      其他證據以察其是否與事實相符，亦即仍須有補強證據以
      擔保其指證、陳述之真實性，始得採為斷罪之依據（最高
      法院94年度臺上字第3326號判決意旨參照）。綜上，本件
      被害人與被告素不相識，其所憑僅係對於歹徒下巴、鼻頭
      線條之片斷印象，已難遽採，其指認過程又存有上開瑕疵
      ，其證詞要難據為被告係上開強盜犯行之行為人之認定。
（二）另公訴人所舉證之監視錄影光碟及翻拍照片13張，因拍攝
      角度、影像解析度過低之故，已難辨識該歹徒之面貌，又
      因該歹徒戴有一具有寬邊帽沿之帽子，故大多時候所拍攝
      到之畫面，該歹徒之面貌均被該帽子所遮蔽，至多曾拍攝
      及其下半臉之模糊輪廓，尚無從以肉眼據以辨識該強盜行
      為人是否為被告。又本院擷取該監視錄影光碟畫面中拍攝
      及該歹徒臉部之畫面，連同該監視錄影光碟，及被告於本
      院以正面、由上往下、側面等角度之影像檔，送請法務部
      調查局、內政部警政署刑事警察局鑑定結果，經其均函覆
      以：「監視錄影光碟片播放後發現，畫面中出現之人頭戴
      有帽沿之圓形帽遮掩部分臉部特徵，且攝錄之臉部影像模
      糊、解析度不足，經擷取光碟內容出現之人，雖經放大，
      亦無法辨識該人之五官特徵，歉難與貴院拍攝照片之人相
      比對。」、「有關人貌鑑定，係於拍攝條件相符之影像，
      比對臉部、眼睛、耳朵、鼻子、嘴巴及下臉部等各部分之
      特徵。因此，待鑑定影像，必須滿足拍攝條件相符並具有
      足以辨識之特徵，始能鑑定。待鑑監視錄影光碟中之行為
      人影像與貴院拍攝比對人照片，二者係屬拍攝不相同之影
      像，且行為人影像之原始圖像因過於模糊且所含之原始資
      訊不足，亦未滿足前述說明鑑定要件，故無法鑑定。」等
      語（見本院卷第171 、181 頁），足見此部分公訴人舉證
      之監視錄影光碟及翻拍照片等件，均不足以證明被告即上
      開強盜事件之行為人。
（三）另據證人甲○○證稱；歹徒作案即搭乘車號4928-GS 號廂
      型車逃逸，而據該廂型車車主丙○○於警詢中證稱：該車
      係其於98年3 月12日8 時，在旗山鎮○○里○○路150 號
      旁發現失竊，其並在同日下午1 時20分報案（見警卷第20
      頁），此有高雄縣政府警察局車輛尋獲電腦輸入單1 紙可
      稽，足見該車號4928-GS 號廂型車係為該歹徒與其共犯作
      案時所駕駛之交通工具。而警察於同日下午3 時許，即在
      美濃鎮○○路○○道路尋獲該車，當時車內有「金多寶」
      計分卡3 疊及黑色手提包1 個，旁邊並置有金多利電子遊
      戲場機台鑰匙1 串，該車車體、車內（車窗、後視鏡及儀
      表板等）經警以粉末法、斜光法顯現；手提包內之計分卡
      、香菸盒包裝膜經氰丙硫酸酯法顯現；報紙以寧海得林法
      顯現，均未發現可資比對之指紋，有高雄縣政府警察局刑
      案現場勘查卷1 份在卷可稽（見本院卷第77-99 頁）。又
      車內採集到之煙蒂1 支，方向盤、排檔桿及手煞車轉移棉
      棒送請內政部警政署刑事警察局鑑定之結果，其DNA-STR
      型別，與被告、被告同居友人乙○○、甲○○、丙○○之
      DNA-STR 型別均不相符，有內政部警政署刑事警察局鑑驗
      書1 份在卷可參（見警卷第44頁），足見自該作案車輛上
      並未採得任何足資作以不利於被告之物證，而難以為被告
      不利之認定。又警方於案發當日即前往被告位於高雄縣美
      濃鎮○○路101 巷9 號之居所，及其位於高雄縣美濃鎮○○路73巷18號之戶籍地實施搜索，均未查獲任何犯案工具
      或犯罪之贓證物可資佐證一情，有旗山分局搜索扣押筆錄
      2 份在卷可稽（見警卷第26-33 頁），是此部分亦乏任何
      積極物證可資證明被告有起訴書所指之犯行。
（四）又被告對於其當日早上之行程，於警詢、偵查中即辯稱：
      當天早上我我6 點20分經手機鬧鐘叫醒起床，之後乙○○
      去刷牙、洗臉，我則躺在床上用手機上網，7 點與乙○○
      在美濃鎮○○路吃早餐，之後他要去工作，我就跟他騎同
      一台機車去工作，7 點30分再騎他的機車回來，7 點45分
      到乙○○家等語（見警卷第1-4 頁、偵卷第4 、5 、16頁
      、聲羈卷第4-6 頁），查被告與乙○○已共同居住數月一
      情，核諸本院調閱被告所使用之0000000000號門號通聯紀
      錄（於卷外另存放），其基地台位置自97年12月起，即幾
      乎均在「高雄縣美濃鎮○○路213 之12號4 樓」，堪認其
      所述為真。而證人乙○○於本院審理時與被告隔離訊問後
      ，其對於兩人平日所睡覺位置、平日作息、前往工作地點
      之交通方式、起床時間、使用鬧鐘習慣等細節，均與被告
      所述堪認相符（見本院卷116-131 頁），足認證人乙○○
      證稱：其與被告一起睡，於98年3 月12日上午6 時20分許
      ，渠2 人被鬧鐘叫醒，被告當時在其身邊等語，並非不可
      採信。另被告辯稱：其於當日上午6 時20分起床前，我曾
      清醒後先使用手機上網，之後手機鬧鐘才響等語，業經本
      院調閱上開手機門號使用網路之紀錄（於卷外另存放），
      可見被告有頻繁使用網路功能之習慣，案發當日，被告雖
      無於上午6 時20分前使用網路之紀錄，惟自上午6 時24
      分起，該門號即開始使用網路功能，當時其基地台位置係
      在「高雄縣美濃鎮○○路213 之12號4 樓」，僅有在同日
      7 時31分，該門號基地台移至「高雄縣美濃鎮吉洋里吉豐
      32號2 樓樓頂」，於同日8 時11分復回到「高雄縣美濃鎮
      ○○路213 之12號4 樓」，此要與被告辯稱，其因與乙○○使用同1 台機車，所以該日7 時多，乙○○載伊至信國
      社區旁的世界蘭園工作，再由伊於7 時30分許，自行騎車
      回乙○○家等情相吻合，並由被告自該日6 時24分即在乙○○住處使用該手機上網一情觀之，堪認被告辯稱案發時
      間6 時15分，其在乙○○家中睡覺等語，即難以排除其可
      能性，而值採信。
五、綜上所述，本件公訴人所舉之積極證據，無非以被害人前開
    之證述，及監視錄影光碟及翻拍照片等件資為佐證，惟被害
    人之指認及證詞，已有前開明顯之瑕疵可指，而監視錄影光
    碟畫面解析度過低，歹徒之輪廓模糊不清，又未曾拍攝及歹
    徒之正面及臉部特徵，經鑑定亦無法辨別，已如前述，其起
    訴書所列之積極證據，已不足證明被告確為起訴書所指之強
    盜行為行為人。另本案未曾自被告住居所查扣及任何犯案工
    具或贓證物品，犯案之車輛所採證之物證，亦乏指紋、DNA
    等積極證據足認與被告與本件犯行有關。另被告所辯，經核
    證人乙○○之證詞及調閱其使用之行動電話通聯紀錄，亦不
    能否認其存在之可能性。揆諸前開說明，就被告被訴加重強
    盜之犯行，公訴人所為訴訟上之證明，尚未達通常一般之人
    均不致有所懷疑，而得確信其為真實之程度，根據「罪證有
    疑，利於被告」之證據法則，即不得遽為不利被告之認定。
    此外，本院復查無其他積極證據足認被告有公訴人所指之上
    述犯行，揆之首開說明，自應為無罪之諭知。
據上論斷，應依刑事訴訟法第301條第1項，判決如主文。
本案經檢察官林妙蓁到庭執行職務。
中    華    民    國    98    年    8     月    27    日
                  刑事第一庭  審判長法  官  蔡國卿
                                    法  官  施介元
                                    法  官  張琬如
以上正本證明與原本無異。
如不服本判決應於收受送達後10日內向本院提出上訴書狀，並應
敘述具體理由；如未敘述上訴理由者，應於上訴期間屆滿後20日
內向本院補提理由書（均須按他造當事人之人數附繕本）「切勿
逕送上級法院」。
中    華    民    國    98    年    8     月    27    日
                                    書記官  劉甄庭


司法院資訊處製作；財團法人民間司法改革基金會備份。
